臺灣新北地方法院民事判決
110年度訴字第2057號
原      告  台新國際商業銀行股份有限公司
                    設臺北市○○區○○○路0段00號0樓及地下0樓
法定代理人  尚瑞強


訴訟代理人  陳瑞麟
            曾郁文
被      告  林靜容
            林明臻
            林施容
            林惠容
            林欽苹


            施仁玉
            施佑儒
            施亭安
上列當事人間請求塗銷分割繼承登記等事件，本院於民國111年5
月19日言詞辯論終結，判決如下：   
    主      文
原告之訴駁回。
訴訟費用由原告負擔。
    事實及理由
壹、程序部分：
一、按訴狀送達後，原告不得將原訴變更或追加他訴。但請求之
     基礎事實同一，或該訴訟標的對於數人必須合一確定時，
    追 加其原非當事人之人為當事人者，不在此限，民事訴訟
    法第 255條第1項第2款、第5款定有明文。查原告起訴時，
    以林靜容、林明臻、林施容、林惠容、施亭安為被告，請求
    撤銷林靜容、林明臻、林施容、林惠容、施亭安間就被繼承
    人林盧阿美所遺如附表編號1、2所示不動產之遺產分割協議
    債權行為及所有權移轉登記物權行為，暨請求林明臻、林施
    容、林惠容、施亭安塗銷如附表編號1、2所示不動產，於民
    國109年8月5日以分割繼承為登記原因之所有權移轉登記並
    回復登記為全體繼承人公同共有(見板簡卷第11頁)。嗣於11
    0年12月29日具狀追加林欽苹、施仁玉、施佑儒為被告，及
    追加附表如編號3至編號7所示之遺產，並變更聲明為：㈠被
    告林靜容、林明臻、林施容、林惠容、林欽苹、施仁玉、施
    佑儒、施亭安間就被繼承人林盧阿美所遺如附表所示之財產
    所為之遺產分割協議意思表示，及被告間就前開不動產所為
    之分割繼承登記行為，均應予撤銷。㈡被告林明臻、林施容
    、林惠容、施亭安應將如附表編號1、2所示之不動產於109
    年8月5日以分割繼承為登記原因之所有權移轉登記予以塗銷
    。㈢被告林欽苹應將如附表編號3、4所示之不動產於109年8
    月5日以分割繼承為登記原因之所有權移轉登記予以塗銷。㈣
    被告林惠容應將如附表編號5、6所示之遺產，返還予全體繼
    承人公同共有。㈤被告林施容、林惠容應將如附表編號1、2
    所示之不動產於109年9月16日所為之債權行為，及於109年1
    0月5日所為所有權移轉之物權行為應予塗銷(見本院卷第63
    頁至第65頁)。核其所為，係基於被繼承人林盧阿美之遺產
    所為分割繼承協議之債權行為及分割繼承登記之物權行為之
    同一基礎事實而為請求，且於繼承人間有合一確定之必要，
    與前揭規定相合，應予准許。 
二、本件被告皆經合法通知，均未於最後言詞辯論期日到場，核
    無民事訴訟法第386條所列各款情形，爰依原告之聲請，由
    其一造辯論而為判決。
貳、實體部分：
一、原告主張：
　㈠被告林靜容尚積欠原告新臺幣（下同）446,904元，及其中43
    9,934元自94年5月3日起至104年8月31日止按年息20%計算之
    利息，自104年9月1日起至清償日止，按年息15%計算之利息
    ，及督促程序費用500元未為清償，經原告取得鈞院101年度
    司促字第54645號支付命令及確定證明書在案。
　㈡被告林靜容之母林盧阿美於109年1月29日死亡，遺有如附表
    所示之遺產，其法定繼承人為被告林靜容、林明臻、林施容
    、林惠容、林欽苹、施仁玉、施佑儒、施亭安，均未辦理拋
    棄繼承。詎被告林靜容明知其積欠原告債務未清償，竟於同
    年7月28日與其他繼承人達成遺產分割協議（下稱系爭遺產
    分割協議），約定由被告林明臻、林施容、林惠容、施亭安
    分割取得如附表編號1、2所示房地，由被告林欽苹分割取得
    如附表編號3、4所示房地，由被告林惠容分割取得如附表編
    號5、6所示存款，並於同年8月5日完成遺產分割繼承登記，
    則被告林靜容之行為等同將其公同共有之財產權利無償贈與
    其餘被告，因被告林靜容為上開遺產分割協議後，已無其他
    財產可資清償對原告之債務，是被告林靜容將其應繼財產無
    償移轉予其他被告，自屬有害於原告之債權，原告自得依民
    法第244條第1、4項規定，請求撤銷系爭遺產分割協議及所
    有權移轉登記之物權行為，並請求前開受移轉登記之被告將
    如附表編號1、2及如編號3、4所示房地之所有權移轉登記予
    以塗銷，及請求被告林惠容將如附表編號5、6所示存款返還
    全體繼承人公同共有。
　㈢又被告間為上開遺產分割協議後，被告林惠容復於同年10月5
    日以贈與為原因將依系爭遺產分割協議分得之如附表編號1
    、2所示房地應有部分移轉登記予被告林施容，惟系爭遺產
    分割協議既經撤銷，即回復為全體繼承人公同共有，且公同
    共有物之處分及其他權利行使，應得公同共有人全體之同意
    ，是被告林惠容將其依系爭遺產分割協議而取得之如附表編
    號1、2所示房地應有部分贈與及移轉登記與被告林施容之所
    為，未得全體公同共有人同意，即屬無權處分，除得依民法
    第244條第4項規定向轉得人林施容請求塗銷外，亦屬無權處
    分，原告自得代位被告林靜容，為公同共有人全體之利益，
    請求被告林施容塗銷該部分不動產移轉登記。
　㈣爰依民法第244條第1、4項、第242條、第767條第1項中段規
    定提起本件訴訟等語。
　  並聲明：㈠被告林靜容、林明臻、林施容、林惠容、林欽苹
    、施仁玉、施佑儒、施亭安間就被繼承人林盧阿美所遺如附
    表所示之財產所為之遺產分割協議意思表示，及被告間就前
    開不動產所為之分割繼承登記行為，均應予撤銷。㈡被告林
    明臻、林施容、林惠容、施亭安應將如附表編號1、2所示之
    不動產於109年8月5日以分割繼承為登記原因之所有權移轉
    登記予以塗銷。㈢被告林欽苹應將如附表編號3、4所示之不
    動產於109年8月5日以分割繼承為登記原因之所有權移轉登
    記予以塗銷。㈣被告林惠容應將如附表編號5、6所示之遺產
    ，返還予全體繼承人公同共有。㈤被告林施容、林惠容應將
    如附表編號1、2所示之不動產於109年9月16日所為之債權行
    為，及於109年10月5日所為所有權移轉之物權行為應予塗銷
    。
二、被告未於言詞辯論期日到場，亦未提出準備書狀作何聲明或
    陳述。
三、得心證之理由：
  ㈠按民法第244條之撤銷權，依同法第245條規定，自債權人知
    有撤銷原因時起，1年間不行使而消滅。該項法定期間為除
    斥期間，其時間經過，權利即告消滅，非如消滅時效得因中
    斷或不完成之事由而延長，是此項除斥期間有無逾期，縱未
    經當事人主張或抗辯，法院亦應先為調查認定，以為判斷之
    依據。查被繼承人林盧阿美於109年1月29日死亡，其繼承人
    即被告於同年8月5日完成系爭遺產分割繼承登記，有新北市
    樹林地政事務所新北樹地籍字第1106144767號函暨附件109
    年樹板登字第10770號土地登記申請書、繼承系統表、遺產
    分割協議書、遺產稅免稅證明書及戶籍謄本等相關資料（見
    司簡調限閱卷）在卷可佐，而原告所提出之附表編號1至4所
    示房地不動產登記謄本列印時間分別為109年9月3日、同年1
    2月28日（見板簡卷第23頁至第33頁），則原告於110年1月2
    2日提起本件訴訟（見板簡卷第11頁），顯未逾上開規定之1
    年除斥期間，合先敘明。
  ㈡查原告主張被告林靜容積欠其446,904元，及其中439,934元
    自94年5月3日起至104年8月31日止按年息20%計算之利息，
    自104年9月1日起至清償日止，按年息15%計算之利息，及督
    促程序費用500元未為清償，被繼承人林盧阿美於109年1月2
    9日死亡，遺有如附表所示之遺產，其繼承人即被告均未拋
    棄繼承，嗣於同年7月28日達成系爭遺產分割協議，並於同
    年8月5日以分割繼承為原因，將附表編號1、2所示之房地，
    移轉登記為被告林明臻、林施容、林惠容、施亭安所有，及
    將如附表編號3、4所示之房地，移轉登記為被告林欽苹所有
    ，將如附表編號5、6所示存款分割由被告林惠容取得；其後
    被告林惠容又於同年10月5日以贈與為原因，將依系爭分割
    協議分得之附表編號1、2所示房地應有部分移轉登記予被告
    林施容所有等事實，有本院101年度司促字第54645號支付命
    令暨其確定證明書、本院賢家科字第1090003557號函、附表
    編號1至4所示土地及建物登記謄本暨其異動索引、被繼承人
    林盧阿美之除戶謄本、繼承系統表、被告戶籍謄本、新北市
    樹林地政事務所新北樹地籍字第1106144767號函暨附件109
    年樹板登字第10770號土地登記申請書等相關資料、新北市
    板橋地政事務所新北板地籍字第1105965573號函暨附件109
    年板登字第225960號土地登記申請書、板信商業銀行股份有
    限公司110年11月8日板信管總務字第1100004748號函等相關
    資料（見板簡卷第17頁至第34頁、第45頁至第55頁，本院卷
    第37頁、第103頁至第141頁、第165頁至第179頁，司簡調限
    閱卷）附卷足參，並經本院依職權調取本院109年度司繼字
    第1397號請求抛棄繼承案卷核閱無訛，且被告於言詞辯論期
    日前相當時期受合法通知，均未到庭表示意見，復未提出準
    備書狀爭執，依民事訴訟法第280條第3項前段準用同條第1
    項前段，視同對原告前開主張之事實自認，堪信原告主張為
    真正。
  ㈢惟按債務人應以全部財產對其債務之履行負其責任，故債務
    人因其行為減少責任財產致害及債權者，債權人為保全債權
    ，依民法第244條之規定，固得聲請法院撤銷之。然債權人
    得依民法第244條規定行使撤銷權者，以債務人所為非以其
    人格上之法益為基礎之財產上之行為為限，若單純係財產利
    益之拒絕，如贈與要約之拒絕，第三人承擔債務之拒絕，繼
    承或遺贈之拋棄，不許債權人撤銷之，此有最高法院69年度
    台上字第1271號判決意旨、最高法院73年度第2次民事庭會
    議決議㈠可資參照，此乃因債權人貸予款項時所評估者，應
    係債務人本身之資力，通常不會就債務人之被繼承人資力併
    予評估，故債權人自應以債務人個人之財產為其信賴之基礎
    ，其對債務人之被繼承人財產之期待，難認有保護之必要。
    是依上開說明，撤銷權行使之目的，在於保全債務人原有之
    債務清償力，非在於增加其清償力，故債務人拒絕財產利益
    取得之行為，自不得為撤銷權之標的，且自繼承之全部拋棄
    ，債權人尚且不得依民法第244條之規定行使撤銷權等情以
    觀，舉重以明輕，繼承人基於身分關係所為之遺產分割協議
    ，亦當不容債權人依該規定行使撤銷權。復按民法第244條
    所規定之撤銷訴權，僅得訴請撤銷債務人之行為，倘債務人
    之行為與他人共同為之，亦僅該債務人之行為得單獨而分離
    者，始得訴請撤銷（最高法院82年度台上字第1355號判決意
    旨參照），而依民法第1151條規定，繼承人有數人時，在分
    割遺產前，各繼承人對於遺產全部為公同共有，故多數繼承
    人間之遺產分割協議，本質上係繼承人間基於繼承人身分，
    就繼承之遺產如何分配所為之協議，其內容需經繼承人全體
    同意，為多數繼承人之共同行為，非僅單一債務人之無償贈
    與行為，尤難認債權人得依民法第244條第1項之規定行使撤
    銷權。
  ㈣查本件被告就被繼承人林盧阿美所遺如附表所示之遺產，固
    為系爭遺產分割協議，約定分歸由被告林明臻、林施容、林
    惠容、林欽苹、施亭安取得，被告林靜容則放棄取得如附表
    所示之遺產，並據以辦理分割繼承登記，惟此乃被告林靜容
    基於人格法益之基礎所為財產利益之拒絕，且非單一債務人
    之無償贈與行為，衡諸一般社會常情，分配遺產之權利時，
    往往會考量被繼承人生前意願、繼承人對被繼承人之貢獻（
    有無扶養之事實）、家族成員間感情、被繼承人生前已分配
    予各繼承人之財產（贈與之歸扣）、承擔祭祀義務等諸多因
    素，始能達成該遺產分割協議，甚而分割遺產協議亦考量繼
    承人間於該協議成立之前之整體經濟交流狀態。故被告間系
    爭遺產分割協議及依該協議所為分割繼承登記之行為，本質
    上為繼承人間基於繼承人身分，就繼承之遺產如何分配所為
    之協議，應屬以人格法益為基礎之財產上行為，為高度人格
    自由之表現，具有與人格權緊密相連之特性，應不得作為撤
    銷權之標的，否則不免侵害債務人基於其身分所為自由權之
    行使過甚；且被告林靜容對附表所示遺產並非民法第244條
    立法意旨所擬保護之債務人清償能力範圍，依前揭說明，應
    不許債權人依民法第244條第1項規定行使撤銷權，是本件原
    告主張依民法第244條第1項規定，請求撤銷被告間系爭遺產
    分割協議及於109年8月5日所為分割繼承登記之物權行為，
    尚難准許；原告併依同條第4項規定，請求被告林明臻、林
    施容、林惠容、施亭安應將附表編號1、2所示房地、被告林
    欽苹應將附表編號3、4所示房地，於109年8月5日以分割繼
    承為原因之移轉登記予以塗銷，暨訴請被告林惠容應將附表
    編號5、6所示存款返還全體繼承人公同共有，及被告林施容
    、林惠容應將附表編號1、2所示房地應有部分於同年10月5
    日以贈與為原因之所有權移轉登記之物權行為，予以塗銷，
    亦隨之失所依據，而無從准許。
  ㈤又本件原告主張被告所為之系爭遺產分割協議應予撤銷等語
    ，尚無所據，業經說明如前，則系爭遺產分割協議既未經撤
    銷，被告林惠容將其依繼承取得如附表編號1、2所示房地應
    有部分以贈與為原因，移轉登記與被告林施容之物權行為，
    自難謂屬無權處分，是原告依民法第242條、第767條第1項
    中段規定，代位被告林靜容，為公同共有人全體之利益，請
    求被告林施容、林惠容塗銷該部分不動產移轉登記，亦屬無
    據。  
四、綜上所述，原告依民法第244條第1項、第4項、第242條、第
    767條第1項中段規定提起本件訴訟，為其訴之聲明之請求，
    均無理由，應予駁回。
五、本件事證已臻明確，兩造其餘攻擊防禦方法及所提之證據，
    經審酌後認與判決結果不生影響，爰不逐一論述，併此敘明
    。
六、據上論結，本件原告之訴為無理由，因此判決如主文。
中　　華　　民　　國　  111　 年　　6　　月　　16　　日 
                  民事第七庭  法　官  謝宜雯
以上正本係照原本作成。
如對本判決上訴，須於判決送達後20日內向本院提出上訴狀。如
委任律師提起上訴者，應一併繳納上訴審裁判費。　　　　　　
中　　華　　民　　國　  111　 年　　6　　月　　16　　日 
                               書記官  劉德玉
附表：
編號 財產種類  財產名稱 1 土地 新北市○○區○○段0000地號（權利範圍：1000分之100） 2 建物 新北市○○區○○段0000○號即門牌號碼新北市板橋區區運路20號1樓房屋（權利範圍：全部） 3 土地 新北市○○區○○段0000地號（權利範圍：30分之1） 4 建物 新北市○○區○○段0000○號即門牌號碼新北市板橋區區運路18號4樓房屋（權利範圍：6分之1） 5 存款 華南銀行板新分行綜合存款：新臺幣1,096,110元 6 存款 華南銀行板新分行定期存款：新臺幣150,000元 7 投資 板信商業銀行股份有限公司：5,097股